【裁判字號】    90,家上,211
【裁判日期】    901030
【裁判案由】    給付生活費
【裁判全文】
臺灣高等法院民事判決  九十年度家上字第二一一號
      上  訴  人  乙○○
      被  上訴人  甲○○
右當事人間請求給付生活費事件，上訴人對於中華民國九十年六月二十二日臺灣士林
地方法院八十九年度家訴字第三六號第一審判決提起上訴，本院判決如左：
    主    文
原判決關於駁回上訴人後開第二項之訴部分，及該部分假執行之聲請，並除確定部分
外訴訟費用之裁判廢棄。
被上訴人應給付上訴人新台幣壹佰拾陸萬伍仟元，及自民國八十九年九月一日起，
至清償日止，按週年利率百分之五計算之利息。
第一、二審訴訟費用除確定部分外，由被上訴人負擔。
本判決命被上訴人給付部分，於上訴人以新台幣肆拾伍萬伍仟元為被上訴人預供擔保
後得假執行，但被上訴人如於假執行程序實施前以新台幣壹佰拾陸萬伍仟元為上訴
人預供擔保，得免為假執行。
    事    實
甲、上訴人方面：
壹、聲明：
一、原判決不利於上訴人部分廢棄。
二、被上訴人應給付上訴人新台幣一百三十六萬五千元及自起訴狀繕本送達翌日起按
    年息百分之五計算之利息。
三、訴訟費用由被上訴人負擔。
貳、陳述：除與原判決記載相同者，茲引用之外，補稱：
一、上訴人之請求權基礎：(一)依民法第一千零八十四條之規定，父母對未成年子女有
    保護及教養之權利義務，另同法第一千一百十六條之二亦規定，父母對於未成年
    子女之扶養義務，不因結婚經撤銷或離婚而受影響。故本件兩造雖早已離婚，惟
    被上訴人對江海華仍負有扶養義務，當無疑義。(二)另依民法第一千零八十九條第
    一項復規定對於未成年子女之權利義務，除法律另有規定外，由父母共同行使或
    負擔之，因此，被上訴人於離婚既未善盡對江海華之扶養責任，以致上訴人必須
    獨力支付江海華之生活費，則上訴人自得請求被上訴人償還其應負擔之部分。(三)
    有關上訴人前述請求之請求權基礎，依學者王澤鑑、陳棋炎、黃宗樂、郭振恭、
    戴炎輝、戴東雄之見解，咸以為關於子女之生活費已由妻負擔扶養者，妻得依「
    不當得利」之規定，對於夫請求返還。而學者史尚寬、林菊枝亦均認為未實際監
    護子女之一方亦應負擔扶養費用。
二、查江海華自出生即於比利時成長，兩造離婚時，由於臺灣當時只保護父權，使被
    上訴人得到江海華之監護權，惟江海華當時根本不可能回臺灣生活，故被上訴人
    當時僅係為給上訴人壓力，方爭取監護權。惟無論如何，江海華係於比利時生長
    ，且與上訴人同住，並受上訴人照顧，此係無法磨滅之事實。原判決認上訴人無
    法舉證江海華之學費係上訴人給付，惟被上訴人亦無任何證據證明學費係其給付
    ，難道係其他不相干之人給付前揭學費？況於原審有五張證明書證明學費係上訴
    人所給付，原判決實不應為相反之認定。
三、次查上訴人雖經濟狀況不佳，惟縱領取救濟金，另尚有表演舞蹈之報酬及向貝克
    先生（江海華之教父）借款週轉，亦已將江海華扶養成人；正因經濟狀況不佳，
    又欲使江海華過正常生活、受良好教育（使其就讀魯汶大學、修華語課程），故
    須向貝克先生借貸（參貝克先生信函之說明），上訴人實不知原判決認上訴人無
    從證明向貝克先生借貸之用途理由何在？按上訴人本欲藉本件訴訟請求，得早日
    還清對貝克先生之借款，且貝克先生得知原判決結果後，亦表示願再進一步作證
    。況退萬步言，縱使為人父母者真的毫無資力，但亦可能憑藉勞力，或以舉債，
    或自己忍受饑寒等等方式，勉力將子女拉拔長大，則倘若如此，更可見為人父母
    之艱辛，原審法院怎可在被上訴人毫無舉證之情況下，逕自「反推」是被上訴人
    在負擔江海華之扶養費？原審判決之認定，豈不認為全天下所有經濟狀況不佳之
    父母都無力也不會去養育子女？
四、被上訴人早於離婚前即遺棄上訴人及子女不顧，更寫信言明決定不再回比利時，
    否則上訴人亦無須於比利時興訟請求，遑論其離婚後更不願給付予江海翠及江海
    華。
五、查原證十一之英文信件係兩造長子江海瑞致被上訴人祝福其生日快樂之書信，內
    容略謂「˙˙˙關於我母親的事，我需要去尋找一些文件，你為何要我在那些文
    件簽字，你需要那些文件作什麼？希望你以其他方法了結你與母親間的財務糾紛
    ˙˙˙」函中並無隻字片語不齒上訴人興訟之字眼，亦無兩造次子海華對該不齒
    之事表示無異議之記載，惟上訴人竟將該書信附於原審答辯二之證物二，曲解信
    件文義，藉此污衊上訴人。
六、查原證十二兩造長子江海瑞、長女江海翠致法官之中文書信（該信件被上訴人曾
    提出於台中地院刑事庭）略為「父母因意見不合而離異，父親回台發展，母親不
    盡責任，終年在海外旅行玩樂，母子間形同末路，毫無親情可言，兄弟在外一切
    費用，由在台父親支出，對於母親感到很心疼˙˙˙」經查兩造舉家移民比利時
    ，長子海瑞年僅三歲，長女海翠僅有一歲，到比利時後，亦未受中文教育，如何
    書寫如此流暢之中文書信？實則兩造子女均不識中文，被上訴人與子女寫信均用
    荷文，可見該信並非江海瑞所寫，被上訴人於該信中已表示不欲子女在台久居，
    且由荷文譯成中文，亦無駐比利時代表處簽證，即不足採信。且該中文書信由子
    女以荷文簽名，係被上訴人巧取自民國七十六年十月二十三日於比利時文化中心
    認證其身分時之簽名，套印於中文信件之後，比對其字體顯不相同，顯見該文書
    係偽造之不實文書，欲使原審誤認上訴人不盡母責、品行不良。且原判決理由認
    「兩造之子女江海瑞、江海華曾於七十六年在比利時中山文化中心簽署文件陳明
    ˙˙˙」實則該書信最後之署名為江海瑞、江海翠，而非江海瑞、江海華，原審
    認事用法草率可見一般，其未依法調查證據，即非適法。
七、原證十三江海華對被上訴人之聲明書略為「我七歲時父親即已離開我們，往後十
    年內，每年約見到他二、三次，見面時他當然會給我一些零用錢，但我不相信他
    給付我母親任何東西，即使他有應該給付之義務，而我媽媽供給我諸如衣服、食
    物、學費、書籍等費用˙˙˙」原法院竟曲解原文「I  do'nt think˙˙˙」為
    「臆測」之詞，並指江海華並不知生活費用何人支付，實則「I do'nt think 」
    應為「我不相信」，係極為堅定而明確之意念，非為臆測，且當時江海華已二十
    歲又二月，原判決認定江海華不知何人供給生活費，實有違一般社會之認知，原
    法院既依信中所指「見面時其父曾給他們一些零用錢」而推定被上訴人並非完全
    棄江海華於不顧，何對同一信中「我媽媽供給我諸如衣服、食物、學費、書籍等
    費用」不予斟酌？
八、原證十四江海華於一九九二年十二月二日以英文聲明書指陳「其父從未詢及本人
    是否願回臺灣，本人與母親住在比利時」並經駐比利時經濟文化辦事處認證，可
    見係被上訴人不願扶養子女，而非上訴人不交付江海華，其於原審答辯指其願扶
    養江海華，係上訴人拒不交付子女，對被上訴人應無任何請求權一節，顯非事實
    ，被上訴人二十年來未盡父親義務，更由此可見。
九、原判決認上訴人在比利時賴救濟金生活，斷無餘裕獨立扶養子女云云，惟查：
  (一)上訴人係自一九九七年起始領失業救濟金，有駐比利時台北代表處簽證文件可證
    ，而江海華係一九八０年出生，斯時江海華已將成年，無礙於扶養江海華。失業
    救濟金每月計三萬八比郎（含未成年子女補助費），另有房租一萬六千五百比郎
    ，合計每月有五萬四千五百比郎收入，況失業前數年上訴人任職於魯汶市政府文
    化部，每月有八萬餘比郎之薪水，不虞匱乏。
  (二)上訴人擁有位於魯汶市「中國之家」，占地七點五英畝，內有房間三十二間，享
    有房租收入，亦曾月入五、六十萬比郎，又有大千餐館收入（證七，魯汶市初級
    法院判決書），斯時即有將收入儲蓄，一九八七年上訴人出售該屋得款七百六十
    萬比郎，有比利時中山文化中心秘書吳德楊簽證為證，雖被上訴人以該屋其有二
    分之一產權，並提起訴訟，亦經魯汶市上訴審法院確定判決將產權二分之一及利
    息交予上訴人。
  (三)上訴人平時於魯汶市各級學校教授東方舞蹈，又定期於比利時ＶＴＭ電視台主持
    中國民族舞蹈節目，僅五分鐘即有四萬元之報酬，又曾舉辦中國民族舞蹈公演獲
    十萬比郎之收入。
  (四)上訴人為比利時著名華裔舞蹈家，有經常性舞蹈收入（證四、原證十六、原證十
    六之一、原證十九）。
  (五)向貝克先生借款。
十、被上訴人稱已依魯汶法院判決支付子女扶養費云云，並非事實，經上訴人於一九
    九０年五月九日向魯汶市警局報案，被上訴人正受比國通緝中，有該警局簽發經
    比利時中山文化中心秘書張台輔之認證書，及律師聲明書為憑。另魯汶初級法院
    更認定被上訴人均無給付上訴人等之生活費及教育費。查被上訴人自一九八八年
    之前即未曾支付上訴人母子生活費用，故遭魯汶市上級法院判決敗訴確定，且其
    因不履行該判決，已遭比利時法院通緝（被上訴人曾遭緝獲而坐牢一日，參原證
    二十），被上訴人偶赴比利時均由鄰國駕車入境，以免遭機場海關緝獲，且被上
    訴人迄未舉證證明其已支付前揭費用，依據最高法院四十三年台上三三七號判例
    ，被上訴人應負有舉證責任，原審未命其舉證即顯失公平，有違民事訴訟法第二
    百七十七條但書之規定。且本件上訴人已舉證教授舞蹈之收入、出售房屋之鉅款
    及美金匯票、轉帳單、校方學雜費收據、住宿費收據，並經我駐外機關認證等證
    明，原審卻不予斟酌；再按「˙˙˙上訴人舉證之後，被上訴人於其抗辯事實，
    應負證明之責任，此為舉證責任分擔原則」最高法院四十三年台上字第三七七號
    判例著有明文，可見原判決採證顯失公平，實有適用法規顯有不當或判決理由矛
    盾之違誤。實則本件上訴人對自己已負擔扶養費事實舉證歷歷，已善盡舉證責任
    ，反觀被上訴人並未就其主張事實提出任何證據，而原判決僅憑江海華信件內容
    略指被上訴人幾年間僅見一次面，曾給他一點錢，原判決竟認被上訴人「並非完
    全置江海華於不顧」。又江海華知悉遭被上訴人冒用其電子郵件為攻擊上訴人之
    證據，極為不平，故來信表示證明其生活費用全部由上訴人授權他至上訴人銀行
    帳戶自由使用，原判決竟指上訴人不能舉證，實有違誤。
十一、上訴人支付江海華費用如左：
  (一)江海華一九九二年至一九九九年學校住宿費四十六萬四千一百二十五比郎，每年
    在校住宿期間九月，故每月平均住宿費為七千三百六十七比郎，此有上訴人轉帳
    單、二００一年九月十九日學校傳真及宿舍管理員簽字並經駐比利時辦事處簽證
    可證（新證一、證六、原證二二、二四）。
  (二)一九八八年十一月、十二月及一九八九年一月住宿費及零用錢由上訴人帳戶轉帳
    之轉帳單可證（原證二三）。
  (三)自一九九二年至一九九八年書籍費六萬一千六百六十八比郎，平均每月書籍費一
    千一百八十比郎，有學校歷年收據，經該校戳印之統計表（新證二），及上訴人
    支付江海華學雜費之轉帳單、驗證證明（原證二五、原證九）。
  (四)自一九八八年至一九九二年小學五年間，由上訴人給付全部住宿及學雜費，有該
    校兩任校長Carinaert Aerts修女、Uan Patriek神父之書信可證（新證三、原證
    二三、二五）。
  (五)一九九九年至二００一年江海華之所有費用，均由上訴人授權其使用上訴人帳戶
    支出，此有魯汶市ＦＯＲＴＩＳ富都銀行出具證明上訴人授權江海華得支用上訴
    人帳戶之金錢（原證二六）。
  (六)依據比利時學校規定，未成年學生父母出國期間，應委託代父於週三晚上、週五
    下午至週日由其接回，其餘之日則需住校，此有代父貝克先生出具文件六紙可證
    。
  (七)被上訴人曾於一九九二年到校探視江海華，惟並未繳交學費，仍係由上訴人支付
    （證九）。
十二、民國八十九年江海華回台與被上訴人見面，其食宿、機票等一切費用新台幣九
      萬餘元，均係上訴人支付，且依據被上訴人前曾誣告上訴人偽造文書，經兩造
      於法官前和解互立之切結書，被上訴人同意將兩造於北投之不動產贈與兩造子
      女，奈其違背其切結書承諾，不將其名下二分之一不動產權過戶予江海華（證
      八），使江海華失望返回比利時。
十三、被上訴人所指江海華出具文件聲明廢棄所有他曾寫給兩造之書信，益證被上訴
      人前所提污衊上訴人之文件，均係被上訴人唆使，違背江海華本意所立之文書
      ，顯非事實。
十四、被上訴人答辯三所提民國八十三年二月三日經華僑銀行北台中分行匯十一萬五
      千五百元係匯予江海瑞；而民國八十八年七月十六日經富邦銀行匯八萬二千八
      百元係匯予江海翠，均非匯予江海華。
十五、綜上所述，被上訴人歷次狡辯，稱係上訴人不交付子女，係自甘情願，渠無義
      務負擔扶養費云云，實非事實，亦無免於扶養義務。再按最高法院十九年上字
      第四七五號、五十六年台上字第四一九號判例意旨觀，本件請求已由給付扶養
      費轉換為返還不當得利之請求，故被上訴人稱扶養費為定期每年發生之債權，
      請求權已罹於時效消滅云云，實無足採。另被上訴人縱提陽明醫院之證明，仍
      無可卸免其為人父之責任及義務。
十六、被上訴人利用長子江海瑞電子郵件，指被上訴人負擔其兄弟之全部扶養費，並
      指上訴人獲取出售共有房屋之價款七百萬元比郎，而被上訴人反又出資購買房
      屋供其兄弟等節，更非事實，實查被上訴人曾教唆江海瑞將上訴人居所用品偷
      運至其新居Capueijenvoer159，案經法院判決禁止渠等進入上訴人住所。被上
      訴人更利用上訴人赴台應訊時，偷竊上訴人金飾、財物（此有比利時法院判決
      書附卷可稽）。
十七、況原審法院判決江海華請求之部分勝訴，則如果以原審法院之認定，被上訴人
      已善盡責任，為何又判決江海華勝訴？其間豈不矛盾？
乙、被上訴人方面：
壹、聲明：
一、上訴駁回。
二、第二審上訴費用由上訴人負擔。
貳、陳述：除與原判決記載相同者，茲引用之外，補稱：
一、據江海華於民國九十年六月十九日在魯汶駐比利時台北代表處簽署聲明書一件內
    容略謂「宣佈廢棄所有過去曾寫給他們（指兩造）雙方各自有興趣的聲明，我過
    去所寫的並無企圖去指控任何人，因此對法院也無任何價值，我不喜歡被牽到他
    們任何訴訟，如果目前仍有任何訴訟進行中，而這其中我代表其中一方，我要宣
    佈我的參與是零以及無效。從現在開始我將僅代表我自己來說話，我喜歡使過去
    休止。並且期盼著希望的未來，您真心誠意的江海華。」有駐比利時台北代表處
    驗證證明簽字屬實之聲明原件及譯文一件附件可憑。由上文可知江海華並不願牽
    涉到兩造間任何訴訟，原審起訴也非其本意，上訴人在原審提出江海華親筆英文
    信函，亦經其宣告歸於零以及無效。
二、查比利時布魯塞爾法院一九八八年三月廿一日所為民事判決，被上訴人已依該判
    決內容按期支付，因被上訴人業經履行之故，故上訴人才未在兩造離婚訴訟、交
    付子女訴訟、損害賠償訴訟、偽造文書訴訟主張被上訴人未負擔此項費用，也未
    依法將外國法院之判決，提交我國法院確認其效力，且該項判決內容為短期時效
    之扶養費，距今已逾十三年之久，亦早罹於時效而消滅。
三、上訴人從未曾在比利時教授兒童舞蹈或參與舞蹈表演而賺錢，縱然有之被上訴人
    既已依比利時法院判決意旨支付江海華之生活費，上訴人則靠救濟金生活，也不
    必或不可能將之交付江海華。上訴人只知旅行、玩樂，素未盡任何母親之責。子
    女均係被上訴人獨力扶養成人，長子江海瑞醫學院畢業，現已行醫；長女江海翠
    亦已成家立業，江海華也在魯汶KATHOLI  EKE大學就讀，上訴人則在台北居住，
    根本非其扶養，尚請察核。
四、茲提出民國八十三年二月三日經由華僑銀行北台中分行匯交新台幣（下同）一十
    一萬五千五百元給付江海華留學支出，又於八十八年七月十六日經由富邦商業銀
    行匯交捌萬貳仟捌佰元給江海華，有匯款單二件可憑。
五、關於比利時法院判決，被上訴人業在一九八八年四月起匯交當時委任荷比律師克
    利斯楊斯（KRIS  JANS）轉匯上訴人委任的律師MTER.P.SENAEVE，事經十三年之
    久，但已找到克利斯楊斯（KRIS  JANS）信函原件，附原函件及譯本一件為證，
    比國法律執行甚嚴，若被上訴人未履行判決內容，勢必無法自由進出比國海關，
    由被上訴人每年出入比國境，也可證明判決早已履行完畢。
六、另關於被上訴人已經履行法院判決內容，並長期供給江海華的生活教育費，也有
    長子江海瑞的電子郵件二件可憑，因時間經過太長久，他已將法院判決以及銀行
    記錄丟棄。長子江海瑞函件內尚提及上訴人被監禁以及住院的事實，精神科醫師
    說她患有SCHIZOPHRENIC的性格，這報告可證明她所說的無法置信。同日（二○
    ○一年六月二十一日）江海瑞又有聲明一件，證明經由江海瑞多次付款給上訴人
    以供江海華的費用，直到二年前江海華搬來與海瑞同住為止（按江海瑞已開業行
    醫），有其電子郵件二件附狀為證，檢附台北市立陽明醫院診斷書二件參考。
七、本件生活費業經兩造居住所在地比利時法院判決確定及履行完畢，有上訴人提出
    之判決譯本在卷，茲國際關係往來頻繁，兩造間之生活費前經在比國法院涉訟，
    此種給付判決與我國法理相同，並不違反公序良俗，該判決與我國法院之確定判
    決有同一之效力，不得再求審判，且兩造當時均委聘律師應訴及受訴，攻擊防禦
    方法均相同內容，上訴人提出該判決，也為被上訴人所承認，並經我國駐比國代
    表處簽證，其終局判決即應認與我國法院之判決有同一效力，應受該既判力所拘
    束。
八、扶養費為定期每年發生之債權，屬短期時效，依四十九年台上字第一七三○號判
    例、六十五年度第五次民庭庭推總會會議決定、八十八年台上字第七一一號判決
    意旨，不得依不當得利之法則請求。
九、江海華之監護扶養權前經法院判歸被上訴人，上訴人拒絕交付子女，若其有支付
    費用（但被上訴人否認之）也屬「非債清償」，乃屬咎由自取（因其原得將江海
    華交付與被上訴人而免於負擔），法律上不應予以保護（民法第一八○條第三款
    ）。
十、退而言之，上訴人既係江海華之母，其縱然有給付也係履行其法律上之義務，若
    以法院判歸被上訴人扶養之觀點看，對無扶養義務之親屬誤以為有扶養義務而予
    以扶養，亦係履行道德上之義務，依民法第一八○條第一款亦不得請求不當得利
    之返還（參王澤鑑著債法原理第二冊不當得利第九八頁）。
十一、民國九十年九月二十四日兩造長子江海瑞致電子郵件一件，內容敘述上訴人所
      提出文件均不正確並曾被駁回、廢除或和解，且我方已付任何費用包括上訴人
      及海華之費用，上訴人均挪為己用，且兩造共有之不動產值新台幣壹仟伍佰萬
      元，上訴人擅售得款柒佰萬元據為己有，海華也與海瑞同住，並敘述孩子三人
      均係依靠被上訴人工作照顧及各種協助，上訴人則貪焚、造假、多金而被停止
      失業救濟，並因詐欺入監等等，附原函及譯本參酌，另比利時修女也致函稱「
      海華遭受到長期媽媽不在家的傷害。」等，可證上訴人所言不實。
    理    由
一、本件上訴人起訴主張：上訴人與被上訴人原為夫妻，於民國五十九年因被上訴人
    至比利時攻讀博士，故舉家移居比利時，當時育有子江海瑞、女江海翠。俟被上
    訴人取得學位於六十六年返台於逢甲大學任教，並於七十三年升任專任教授，並
    以江海瑞回台需服兵役為由，要上訴人留居比利時照顧子女，嗣六十九年江海華
    於比利時出生後，竟漸少回比利時探望妻兒，亦不再供應生活費，西元一九八八
    年經上訴人請求比利時法院以被上訴人遺棄為由，判令被上訴人應給付上訴人贍
    養費及子女扶養費確定。惟被上訴人未曾履行，反在台訴請離婚獲勝訴在案。被
    上訴人明知江海華不諳中文，且無意願回台定居，卻仍在台訴請上訴人交付子女
    ，以當時並未重視子女權益之舊實務見解，而獲勝訴判決。姑不論被上訴人用意
    何在，然江海華自小在比國生長，被上訴人未曾給付江海華生活費、教育費係不
    爭之事實，查上訴人乙○○與被上訴人離婚當時，江海華年僅九歲，由於江海華
    自小在比利時生長，為語文、就學以及惟恐回國後生活無法適應種種原因，故一
    直留居比利時，由上訴人乙○○照顧其生活起居，僅靠上訴人藉教授兒童舞蹈、
    參與舞蹈表演、領取比利時之失業救濟金及向人借貸供養其至攻讀魯汶大學。而
    今江海華因經濟問題恐需輟學，乃於八十九年六月三十日於學校放假期間返台，
    冀望被上訴人資助，惟被上訴人竟分文未給，不得已提起本訴，請求被上訴人負
    起應盡責任。據查被上訴人七十七年度之總所得為一百三十餘萬元，顯見被上訴
    人經濟狀況相當良好，其非不能，而係不為也。按父母對未成年子女有保護及教
    養之權利義務。次按對於未成年子女之權利義務，除法律另有規定外，由父母共
    同行使或負擔之，且不因結婚經撤銷或離婚而受影響，民法第一千零八十四條、
    第一千零八十九條及第一千一百一十六條之二分別定有明文，江海華每月生活費
    按新台幣二萬元計（含食、衣、住、行、教育、平日零用錢等），並參酌兩造經
    濟能力，被上訴人至少應負擔其二分之一，計每月一萬元。再參酌最高法院五十
    六年度台上字第四一九號判例之意旨，自得本於不當得利之法律關係請求被上訴
    人償還其應負擔之部分，即自七十八年三月二十三日起，至本件起訴止，上訴人
    為其墊付一三六點五個月江海華之生活費共計一百三十六萬五千元，及自本件起
    訴狀繕本送達翌日起至清償日止，按年息百分之五計算利息之判決。
    （原判決判令被上訴人應給付原審共同上訴人江海華新台幣二萬元，而駁回上訴
    人之訴，上訴人就不利部分全部提起上訴。）
    被上訴人則以：兩造業於民國七十六年七月二十二日經判決離婚，其後經提起交
    付子女之訴、請求損害賠償、偽造文書等訴訟，均未經上訴人主張本件之請求生
    活費，得證被上訴人無未負擔扶養費之情事，況被上訴人均依比利時法律按期支
    付江海華生活費，且上訴人並無於比利時教授兒童舞蹈或參與表演之事實，此部
    分自應由上訴人負舉證責任。退萬步言，上訴人拒不交付江海華予被上訴人行使
    監護權，因此有所支出，亦係其自願，依損益兼歸之法諺，其對被上訴人亦無任
    何請求權，況按不當得利應由上訴人就被上訴人無法律上原因而受利益之事實，
    負舉證責任，最高法院八十五年度上字第十號著有裁判，且當事人主張有利於己
    之事實，應負舉證責任，此亦有法定明文，上訴人對其獨立扶養江海華之事實，
    迄未舉證以實其說，自難認實在。實則被上訴人於江海華之生活、就學各方面，
    均已盡最大努力，非如上訴人所言，係其一人之功勞，故其以代支扶養費用請求
    不當得利，即非有據；又兩造子女七十六年曾於比利時中山文化中心簽署文件，
    指陳上訴人僅知玩樂、旅行，絲毫未盡母親責任，渠等生活重擔均由被上訴人負
    擔，尤證其所言不實等語，資為抗辯。
二、按：「對於未成年子女之權利義務，除法律另有規定外，由父母共同行使或負擔
    之」、「直系血親相互間互負義務」、「父母對於未成年子女之扶養義務，不因
    結婚經撤銷或離婚而受影響」，民法第一千零八十九條第一項前段、第一千一百
    十四條、第一千一百十六條之二分別定有明文。江海華於八十九年十月七日出生
    ，為上訴人乙○○與被上訴人所生之子一節，有戶籍謄本可稽，且為兩造所不否
    認，則上訴人乙○○與被上訴人對江海華均負擔扶養義務，殊不因離婚而受影響
    ，堪予認定。
三、上訴人主張上訴人與被上訴人離婚當時，江海華年僅九歲，由於江海華自小在比
    利時生長，為語文、就學以及惟恐回國後生活無法適應種種原因，故一直留居比
    利時，由上訴人乙○○照顧其生活起居，僅靠上訴人藉教授兒童舞蹈、參與舞蹈
    表演、領取比利時之失業救濟金及向人借貸供養其至攻讀魯汶大學。被上訴人應
    負擔上訴人江海華生活費之部分，而按每月一萬元計算，共計一百三十六萬五千
    元，均由其墊付，被上訴人係無法律上原因，受有不必支付上訴人江海華生活費
    之利益，致上訴人乙○○受有一百三十六萬五千元之損害，而依不當得利之規定
    請求返還，業據上訴人乙○○提出被上訴人不爭執之學費繳費證明、江海華親筆
    英文信函、Beckers Thedphiel Nestor先生出具之比利時文信函等件，足以證明
    上訴人確實支付江海華之學費、生活費。詳細支付江海華費用如下：
  (一)江海華一九九二年至一九九九年學校住宿費四十六萬四千一百二十五比郎，每年
    在校住宿期間九月，故每月平均住宿費為七千三百六十七比郎，此有上訴人轉帳
    單、二００一年九月十九日學校傳真及宿舍管理員簽字並經駐比利時辦事處簽證
    可證（新證一、證六、原證二二、二四）。
  (二)一九八八年十一月、十二月及一九八九年一月住宿費及零用錢由上訴人帳戶轉帳
    之轉帳單可證（原證二三）。
  (三)自一九九二年至一九九八年書籍費六萬一千六百六十八比郎，平均每月書籍費一
    千一百八十比郎，有學校歷年收據，經該校戳印之統計表（新證二），及上訴人
    支付江海華學雜費之轉帳單、驗證證明（原證二五、原證九）。
  (四)自一九八八年至一九九二年小學五年間，由上訴人給付全部住宿及學雜費，有該
    校兩任校長Carinaert Aerts修女、Uan Patriek神父之書信可證（新證三、原證
    二三、二五）。
  (五)一九九九年至二００一年江海華之所有費用，均由上訴人授權其使用上訴人帳戶
    支出，此有魯汶市ＦＯＲＴＩＳ富都銀行出具證明上訴人授權江海華得支用上訴
    人帳戶之金錢（原證二六）。
  (六)依據比利時學校規定，未成年學生父母出國期間，應委託代父於週三晚上、週五
    下午至週日由其接回，其餘之日則需住校，此有代父貝克先生出具文件六紙可證
    。
四、又查江海華親筆英文信函內容述及：「：：：MY  FATHER  LEFT  WHEN  I  WAS
    ABOUT 七，DOURNG THE FOLLOWING  TEN YEARS，I ONLY SAW HIM TWICE、THREE
    TIMES  A YEAR。OF  COORSE(COURSE) HE（指被上訴人）ALWAYS  GAVE ME SOME
    SPARE-MONEY.BUT  I DON'T THINK HE PAID ANYTHING  TO MY MOTHER  EVEN IT
    WAS  HIS  DUTY  TO PAY  ALLOWANCE  TO HER.MY  MOTHER  PAID  THINGS  AS
    CLOTHES,FOOD,TUITION,BOOKS：：：」，「我七歲時父親即已離開我們，往後十
    年內，每年約見到他二、三次，見面時他當然會給我一些零用錢，但我不相信他
    給付我母親任何東西，即使他有應該給付之義務，而我媽媽供給我諸如衣服、食
    物、學費、書籍等費用˙˙˙」查當時江海華已二十歲又二月，既已成年，對於
    其經濟來源究係由何人支應，本身生活費如何支付或由誰支付，應已十分了解，
    則其敘述內容應足堪採信。被上訴人於原審並未爭執此英文信函為江海華親筆，
    並由原審據為判決論述之基礎，直至本院審理中方否認江海華簽名之真正，並辯
    稱江海華親筆英文信函，亦經其宣告歸於零以及無效，原審起訴也非其本意云云
    。惟查江海華親筆英文信函及授權委任上訴人起訴之授權書，均曾經我國駐比利
    時台北代表處之認證，推定為真正，自不容被上訴人空言否認。況查江海華自小
    在比國生長，由上訴人乙○○照顧其生活起居，被上訴人則於取得學位後自民國
    六十六年起返台於逢甲大學任教，即在台定居，並未再前往比利時居住之事實，
    亦為被上訴人所不爭執。西元一九八八年  (即七十七年)經上訴人請求比利時法
    院以被上訴人遺棄為由，判令被上訴人應給付上訴人贍養費及子女扶養費確定，
    再參以上開支付江海華學雜費、住宿費之收據，均由上訴人收執等情觀之，上訴
    人主張上訴人獨自負擔對江海華之扶養義務，應可採信。
五、被上訴人雖辯稱：關於比利時法院判決，被上訴人業在一九八八年四月起匯交當
    時委任荷比律師克利斯楊斯轉匯上訴人委任的律師MTER.P.SENAEVE，並長期供給
    江海華的生活教育費，並提出民國八十三年二月三日經由華僑銀行北台中分行匯
    交新台幣一十一萬五千五百元給付江海華留學支出，又於八十八年七月十六日經
    由富邦商業銀行匯交捌萬貳仟捌佰元給江海華，有匯款單二件可憑，也有長子江
    海瑞的電子郵件二件可憑云云。惟查：被上訴人自一九八八年之前即未曾支付上
    訴人母子生活費用，故遭魯汶市上級法院判決敗訴確定，且其因不履行該判決，
    已遭比利時法院通緝。經上訴人於一九九０年五月九日向魯汶市警局報案，被上
    訴人正受比國通緝中，有該警局簽發經比利時中山文化中心秘書張台輔之認證書
    ，及律師聲明書為憑。且上訴人本件請求，係自七十八年三月二十三日起，至本
    件起訴之止，顯係該比利時判決確定後發生之新事實，被上訴人有無履行該比利
    時判決，均無礙上訴人於本件之請求，被上訴人執此抗辯，即非可採。又查被上
    訴人所提民國八十三年二月三日經華僑銀行北台中分行匯十一萬五千五百元係匯
    予江海瑞；而民國八十八年七月十六日經富邦銀行匯八萬二千八百元係匯予江海
    翠，均非匯予江海華，被上訴人空言辯稱經由江海瑞、江海翠轉交江海華云云，
    並未舉證以實其說，自非可採。至於江海瑞的電子郵件二件，並無經我國駐比利
    時台北代表處之認證，甚至無江海瑞的簽名，顯不足採信，被上訴人執此抗辯，
    即非可採。
六、被上訴人雖又辯稱：本件生活費業經兩造居住所在地比利時法院判決確定及履行
    完畢，此給付判決與我國法理相同，並不違反公序良俗，該判決與我國法院之確
    定判決有同一之效力，應受該既判力所拘束，不得再求審判云云。惟按既判力效
    力不及於事實審言詞辯論終結後發生之新事實，（參照吳明軒著，中國民事訴訟
    法，中冊，第一○九七頁）查比利時法院之確定判決，係西元一九八八年（即民
    國七十七年），而上訴人本件請求，則係自七十八年三月二十三日起，至本件起
    訴之日止，顯然係事實審言詞辯論終結後發生之新事實，不論該比利時判決有無
    經我國法院認可其效力，宣示許可其執行，其既判力效力既不及於本案訴訟標的
    ，自無一事不再理之問題，被上訴人執此抗辯，亦非可採。
七、被上訴人又辯稱：江海華之監護扶養權前經法院判歸被上訴人，上訴人拒絕交付
    子女，若其有支付費用，也屬「非債清償」，乃屬咎由自取（因其原得將江海華
    交付與被上訴人而免於負擔），法律上不應予以保護（民法第一八○條第三款）
    。退而言之，上訴人既係江海華之母，其縱然有給付也係履行其法律上之義務，
    若以法院判歸被上訴人扶養之觀點看，對無扶養義務之親屬誤以為有扶養義務而
    予以扶養，亦係履行道德上之義務，依民法第一八○條第一款亦不得請求不當得
    利之返還云云。惟按：「對於未成年子女之權利義務，除法律另有規定外，由父
    母共同行使或負擔之」，民法第一千零八十九條第一項前段定有明文。足證監護
    權包含權利與義務，法院既將江海華之監護權判歸被上訴人，被上訴人對江海華
    更加有扶養義務。被上訴人為盡其扶養義務，自應按月給付江海華生活及學雜費
    且由原證十四江海華於一九九二年十二月二日以英文聲明書指陳「其父從未詢及
    本人是否願回臺灣，本人與母親住在比利時」並經駐比利時經濟文化辦事處認證
    ，可見係被上訴人不願扶養子女，而非上訴人不交付江海華。更何況，不論上訴
    人有無交付江海華，被上訴人之扶養義務均不因而免除。而上訴人獨自扶養江海
    華，並非對被上訴人清償債務，自不生非債清償之問題。至於對無扶養義務之親
    屬誤以為有扶養義務而予以扶養，係履行道德上之義務，是指無扶養義務者不能
    向該本不應受扶養之親屬請求不當得利而言，與本案情節不同，被上訴人故為錯
    誤類比，顯非可採。
八、被上訴人另辯稱：扶養費為定期每年發生之債權，屬短期時效，早罹於時效而消
    滅，不得依不當得利之法則請求云云。惟按不當得利之時效為十五年，本件上訴
    人審審理之訴訟標的既為不當得利，而非江海華向被上訴人請求給付扶養費，自
    無短期時效之適用，被上訴人執此抗辯，仍非可採。
九、按「夫妻判決離婚後，關於子女之監護，除法院另有酌定，或兩造另有約定者外
    ，由夫任之，民法第一千零五十五條及第一千零五十一條定有明文，所謂監護當
    然包括扶養在內，本件兩造在離婚前所生之女，向由其母即上訴人單獨扶養，如
    未經法院以判決酌定監護人，或兩造間另有約定由上訴人監護，則上訴人在此期
    間所支出之扶養費用縱未舉債，而其求命被上訴人償還，於法亦非無據。」最高
    法院五六年度台上字第四一九號著有判例可稽。查上訴人主張與被上訴人離婚當
    時，江海華年僅九歲，由於江海華自小在比利時生長，一直留居比利時，由上訴
    人乙○○照顧其生活起居，被上訴人應負擔江海華生活費之部分，均由上訴人墊
    付，被上訴人係無法律上原因，受有不必支付上訴人江海華生活費之利益，致上
    訴人受有之損害，上訴人依不當得利之規定請求返還，應有理由。又查原審共同
    原告江海華主張其一個月生活所需費用（含食、衣、住、行、教育、平日零用錢
    等），參酌兩造經濟能力，被上訴人至少應負擔其二分之一，即被上訴人應每月
    給付上訴人江海華扶養費一萬元一節，為被上訴人所不否認，原審據此基礎判決
    被上訴人應給付江海華部分，並已確定，堪信上訴人主張被上訴人應負擔江海華
    生活費為每月一萬元，應屬可採。被上訴人雖主張自始至終均有負擔江海華生活
    費，惟就江海華請求給付之二萬元部分尚未給付一節並未爭執，亦未提出任何證
    據證明確已支付江海華之生活費，堪認被上訴人就應負擔之扶養義務確尚未給付
    ，上訴人主張自七十八年三月二十三日起，至本件起訴之八十九年八月二十一日
    止（當時江海華尚未滿二十歲），被上訴人應負擔上訴人江海華生活費之部分共
    計一百三十六萬五千元，均由其墊付，即屬可採。
十、從而，上訴人乙○○依不當得利，起訴請求被上訴人應給付上訴人乙○○一百三
    十六萬五千元，及自起訴狀繕本送達翌日起至清償日止，按年息百分之五計算之
    利息，為有理由，應予准許。又上訴人勝訴部分，兩造分別陳明願供擔保為准、
    免假執行之宣告，經核於法並無不合，爰分別酌定相當擔保金額准許之。原審就
    上開應准許部分，為上訴人敗訴之判決，並駁回其假執行之聲請，尚有未洽，上
    訴意旨求予廢棄改判，為有理由，爰由本院予以廢棄改判如主文第二項所示，並
    依聲請為附條件之准、免假執行之宣告。
十一、本件事證已臻明確，兩造其餘之攻擊防禦方法及所提之證據，經審酌後認均無
      礙判決之結果，爰不予一一論述，附此敘明。
十二、據上論結，本件上訴為有理由，爰判決如主文。
中      華      民      國     九十     年      十      月     三十     日
                                  民事第六庭
                                      審判長法  官  吳  欲  君
                                            法  官  陳  博  享
                                            法  官  藍  文  祥
右正本係照原本作成。
如不服本判決，應於收受送達後二十日內向本院提出上訴書狀，其未表明上訴理由者
，應於提出上訴後二十日內向本院補提理由書狀（均須按他造當事人之人數附繕本）
上訴時應提出委任律師或具有律師資格之人之委任狀；委任有律師資格者，另應附具
律師及格證書及釋明委任人與受任人有民事訴訟法第四百六十六條之一第一項但書或
第二項（詳附註）所定關係之釋明文書影本。
中      華      民      國     九十     年      十      月    三十一    日
                                            書記官  顧  倪淑貞
附註：
民事訴訟法第四百六十六條之一（第一項、第二項）：
對於第二審判決上訴，上訴人應委任律師為訴訟代理人。但上訴人或其法定代理人具
有律師資格者，不在此限。
上訴人之配偶、三親等內之血親、二親等內之姻親，或上訴人為法人、中央或地方機
關時，其所屬專任人員具有律師資格並經法院認為適當者，亦得為第三審訴訟代理人
。

司法院資訊處製作；財團法人民間司法改革基金會備份。
